【裁判字號】    89,上易,331
【裁判日期】    890530
【裁判案由】    背信
【裁判全文】
臺灣高等法院臺中分院刑事判決                    八十九年度上易字第三三一號
    上  訴  人  臺灣台中地方法院檢察署檢察官
    上  訴  人
    即  被  告  卯○○
    被      告  午○○
    右二人共同
    選任辯護人  李初東
    被      告  地○
    被      告  癸○○
    右二人共同
    選任辯護人  蔡坤旺
    被      告  甲○○
    被      告  丑○○
    右  一  人
    選任辯護人  李初東
右上訴人因被告背信案件，不服台灣台中地方法院八十八年度易字第四四三號，中華
民國八十八年十二月二日第一審判決（起訴案號：台灣台中地方法院檢察署八十七年
度偵續字第一八四號、八十七年度偵字第二三六七四、二四四五○號），提起上訴，
本院判決如左：
    主  文
上訴駁回。
    事實及理由
一、本案經本院審理結果，認第一審判決認事用法及量刑均無不當，應予維持，並引
    用第一審判決書記載之事實、證據及理由（如附件）。
二、上訴人即被告卯○○（以下稱被告卯○○）在本院未提出其他有利之證據及辯解
    ，其上訴無理由，應予駁回。至於檢察官循告訴人之請求提起上訴，認原判決量
    刑過輕云云，惟查原審法院於量刑時已詳為斟酌刑法第五十七條所定之情形，並
    無失出失入之情形，故檢察官之上訴亦屬無理由，應予駁回。又本件事證已明，
    辯護人聲請調查世華聯合商業銀行台中分行甲存第六二○二－九號帳號，是否為
    趙金駿個人使用等，經核為無必要，併此敘明。
三、被告甲○○無正當理由不到庭，爰不待其陳述逕行判決。
四、據上論斷，應依刑事訴訟法第三百七十一條、第三百七十三條、第三百六十八條
    ，判決如主文。
本案經檢察官庚○○到庭執行職務。
中      華      民      國    八十九     年      五       月    三十    日
                                  臺灣高等法院臺中分院刑事第十庭
                                        審判長法  官  林  照  明
                                              法  官  李  寶  堂
                                              法  官  蕭  廣  政
右正本證明與原本無異。
不得上訴。
                                              書記官  陳  三  軫
中      華      民      國    八十九     年      六       月     一     日
                                                                        Ｑ
台灣台中地方法院刑事判決              八十八年度易字第四四三號
    公  訴  人  臺灣台中地方法院檢察署檢察官
    被      告  卯○○  男  七十八歲（民國十年七月十三日生）
                        住台北市○○區○○街四八號六樓
                        現住台中市○○街一巷六號
                        身分證統一編號：Ｌ一一八號
                午○○  男  五十歲（民國○○○年○月○○○日生）
                        住台中市○○區○○路六六號
                        身分證統一編號：Ｌ一五一二四四三號
                地○    男  六十七歲（民國○○○年○月○○○日生）
                        住台中市○○街二巷十一號四樓
                        身分證統一編號：Ｌ一二四八六五八號
                癸○○  男  六十三歲（民國○○○年○月○日生）
                        住台中市○○路五四巷十五號
                        身分證統一編號：Ｂ一五六八四一號
右三人共同
選任辯護人      曾耀聰律師
                甲○○  女  五十五歲（民國○○○年○月○○日生）
                        住台中市○○路○段二一六之四號
                        身分證統一編號：Ｑ二六五二八九號
右一人
選任辯護人      涂芳田律師
                丑○○  男  七十一歲（民國○○年○○月○日生）
                        住台中市○○路八六巷三二號
                        現住台中市○○區○○路八○巷七號
                        身分證統一編號：Ｌ一八四八九一號
右列被告因背信案件，經檢察官提起公訴（八十七年度偵續字第一八四號、八十七年
度偵字第號二三六七四號、第二四四五○號），本院判決如左：
    主    文
卯○○、午○○、地○、癸○○、丑○○共同為他人處理事務，意圖為自己不法之利
益及損害本人之利益，而為違背其任務之行為，致生損害於本人之財產，均各處有期
徒刑陸月，緩刑貳年。
甲○○共同為他人處理事務，意圖為自己不法之利益及損害本人之利益，而為違背其
任務之行為，致生損害於本人之財產，處有期徒刑伍月，緩刑貳年。
    事    實
一、緣卯○○、午○○、地○、甲○○、癸○○、丑○○等六人均係環僑投資公司（
    下稱環僑公司）之投資人，然因案外人即環僑公司負責人錢捷飛等人，在台中市
    違法吸金約新台幣（下同）十一多億元後，於民國七十八年間宣告倒閉，故環僑
    公司之投資人達一千三百五十二人即組成自救委員會（下稱委員會），而其中卯
    ○○、午○○、地○、甲○○、癸○○、丑○○等六人，以及劉鐵成、巳○○、
    壬○○、宇○○、子○○、己○○、戊○○○、戌○○、酉○○、辰○○、寅○○、丙○○、乙○○、未○○、申○○、天○○、陳淑娟、辛○○、亥○○、丁○○等人即均屬向該委員會登記在案之投資人。後因委員會與環僑公司負責人錢
    捷飛成立協議，由錢捷飛以坐落桃園市○○段埔子小段二○一六地號之土地折價
    抵付各投資人之債權總額十一億元，故委員會便推舉甲○○、案外人即投資人陳
    明憲及閻玉明等三人，代表全體投資人以信託之法律關係，承受錢捷飛上開土地
    所有權並移轉登記為所有人，其後並於八十年二月十一日提供上開土地與案外人
    太翔營造有限公司（下稱太翔公司）負責人楊妙麗簽訂合作興建「桃園民生花園
    廣場」十五層大樓之契約，約定由該公司提供資金興建，並以案外人即林世欽負
    責之旭成開發公司（下稱旭成公司）為興建大樓之連帶保證人，且另成立桃園民
    生花園廣場房屋興建委員會，由各投資人共同推選案外人即原於環僑公司擔任總
經理，亦為投資人之趙金駿擔任興建委員會主任委員，而投資人卯○○、午○○
    、地○、甲○○、癸○○、丑○○等六人擔任委員（總計十二位委員），共同負
    責為所有投資人處理上開自環僑公司取得土地之所得，以便日後依債權比例公平
    合理分配予各債權人等之事務，而為他人處理事務。惟嗣因投資人亟欲提早取回
    投資資金，遂又於八十年七月間將上開合建契約改為買賣契約，而逕以五億元之
    價額將該土地賣予旭成公司，並與旭成公司代表人林世欽簽訂協議書，約定由旭
    成公司自八十年八月十五日起，按月匯款七百萬元買賣價金於趙金駿帳戶內以為
    支付，直至二億一千萬元止，另餘款二億九千萬元則應於該土地興建之大樓完工
    並取得銀行貸款後，再行一次付清；嗣林世欽亦依上開協議自八十年八月十五日
    起按月匯款七百萬元於趙金駿帳戶後，然因於八十年十一月間（起訴書誤載為八
    十六年十一月間）委員會中陳明憲（起訴書誤載為卯○○）與趙金駿二人意見不
    合，均對外宣稱為主任委員，林世欽恐生是非，即自八十年十一月間起停止上開
    匯款。其後卯○○、午○○、地○、甲○○、癸○○及丑○○等六人因見趙金駿
    遲不發放上開匯款金額，並向趙金駿宣稱將循法律途徑解決後，竟共同與趙金駿
    基於意圖為自己不法利益及損害本人（即各投資人）利益之犯意聯絡，除由趙金
    駿表示願自八十一年二月起（起訴書誤載為八十年二月）由律師見證，將林世欽
    所匯入之款項依次分配予各投資人，以止紛爭外，竟分別於八十一年三月間、八
    十年十月間、八十年十二月二十日、八十一年一月間、八十一年一月二十日及八
    十一年一月間與趙金駿私下協議將上開自八十年八月起至八十一年二月止七個月
    間，林世欽匯入趙金駿帳戶內合計四千九百萬元之款項，由趙金駿優先清償分配
    予委員卯○○、午○○、地○、甲○○、癸○○及丑○○等六人，以及其他六位
    委員（已另分案偵查），從而卯○○、午○○、地○、甲○○、癸○○及丑○○
    等六人即均優先取得由趙金駿所簽發給付其等全部債權五成之支票，計卯○○得
    款三百萬元、午○○得款二百八十萬元、地○得款二百二十五萬元、甲○○得款
    三百三十萬元、癸○○得款二百五十五萬元、丑○○得款五十五萬元（起訴書誤
    認為一百一十萬元），而均超出投資人約定以原環僑公司資金憑證所載投資金額
    參加桃園民生花園廣場大廈持分，以現金三成出金之債權額，而均為違背其任務
    之行為，分別致生損害於劉鐵成、巳○○、壬○○、宇○○、子○○、己○○、
    戊○○○、戌○○、酉○○、辰○○、寅○○、丙○○、乙○○、未○○、申○○、天○○、陳淑娟、辛○○、亥○○、丁○○等各投資人於當時可得同等受償
    之利益。
二、案經劉鐵成、巳○○、壬○○、宇○○、子○○、己○○、戊○○○、戌○○、
    酉○○、辰○○、寅○○、丙○○、乙○○、未○○、申○○、天○○、陳淑娟
    、辛○○、亥○○、丁○○訴由臺灣臺中地方法院檢察署檢察官偵查起訴。
    理    由
一、訊據被告卯○○、午○○、地○、甲○○、癸○○及丑○○固對於其等均確為桃
    園民生花園廣場房屋興建委員會之委員，並分別於上開時日領取趙金駿簽發之支
    票，而該支票金額現仍由其等收執中等情均供認不諱，核與告訴人劉鐵成、巳○○、壬○○、宇○○、子○○、己○○、戊○○○、戌○○、酉○○、辰○○、
    寅○○、丙○○、乙○○、未○○、申○○、天○○、陳淑娟、辛○○、亥○○
    、丁○○等人指訴情節相符，應認為實。惟其等仍均矢口否認有何共同背信之犯
    行，被告卯○○、午○○、地○及癸○○均辯稱：上開金額均係其等為免趙金駿
    不發放款項，而分別以個人名義向趙金駿借款以分擔風險之用者，且其等均尚持
    有土地持分證明，益證該款項並非出金云云，且被告卯○○尚辯稱其僅領取二百
    萬元云云；被告甲○○辯稱：其於八十一年一月間領取支票後，雖提示兌現，然
    其後發現其他投資人僅領取債權額三成之比例，故曾於八十一年八月十三日即自
    行返還予該時之副主任委員陳明憲，其後另於八十一年五月間以土地持分證明書
    向太翔公司換取五成三債權額部分，事後為免不公亦已於八十七年八月間退還超
    出三成部分之金額一百五十一萬八千元予該時召集人丁○○，該五成之金額係趙
    金駿主動發給的，其並無為自己不法利益等情；被告丑○○除辯稱上開金額均係
    為免趙金駿不發放款項，而以個人名義向趙金駿借款以分擔風險之用者外，尚稱
    其債權額係二百十萬元，然僅借用五十五萬元，顯尚未及他投資人出金之三成比
    例，是未致生損害他人之利益等情。惟查：
（一）被告等人雖均辯稱各委員係以借款之名義向趙金駿取得債權五成之金額，以分
      擔趙金駿一人保管金錢之風險云云，然其等均無與趙金駿約定利息及返還期限
      等情，為被告等六人所是認，足見其等辯稱係屬借款等情，已誠屬可疑；且查
  被告卯○○、午○○、地○、甲○○、癸○○及丑○○均自承受領上開款項後
      均未存入統一之帳戶，而係分別領取等情，且其後已無法提出其等領取後仍各
      別基於保管之意思而留存於個別帳戶中之證明，從而除被告甲○○事後確將五
      成款項交予陳明憲，有陳明憲簽發之收據足證外，被告卯○○、午○○、地○
      、癸○○及丑○○等五人，顯係已無法提出上開有利證據供本院審認，是其等
      是否確仍完全未予花用個別保管之整筆款項，已無從審酌，故已尚難認定其等
      主觀上確係保管之意，而無不法利益之意圖；再查，被告等六人既陳稱因其等
      係委員，並有債權額，且為避免趙金駿不發放款項而藉此分擔風險者等情，則
      何以僅取個別債權額比例之五成分擔，而非將全數款項交由委員十二人平均擔
      負，是其等各取債權額五成之動機，即有疑義；甚者被告等六人先後取得款項
      之時或其後各投資人亦分別按投資比例三成發放取得債權，並繳回土地持分證
      明，使債權消滅，且尚有多人分文未領之情，有自訴人所提出且為被告等六人
      所不爭之出金及未出金名冊在卷足證，而被告等六人既辯稱係以分擔風險之保
      管意思持有，將來尚須多退少補等情，則於各債權人按三成比例取償時，其等
      若無不法利益及損害債權人之意圖，即應於該時將保管金額提出以平均分擔予
      各債權人，然查其等卻仍未於該時將其等領取之部分提出供償，益證其等確於
      領取該時，即均有不法利益等意圖。另被告等雖均另以其並未交回持分證明，
      足證該金額並非出金云云置辯，然被告既自承其等主觀上認為先領取，以待日
      後多退少補，則其等因主觀上認為該五成之金額尚非足供清償其等債權，是將
      來尚有取得較多清償之機會，故而未先行交付持分證明以使債權消滅，亦屬可
      能，是尚非得以其等未交回土地持分證明作為證明上開金額並非出金之有利證
      據。末查被告甲○○自承其後亦僅將上開超出部分之款項交回委員會，核與告
      訴人丁○○所述相符，且有支票、丁○○於寶島商業銀行之存簿足證，是上開
      金額若誠屬被告等人所言，純屬向趙金俊私人之借款，則何以被告甲○○日後
      係將之返還於委員會，而非返還予趙金駿個人，且查其等甚稱尚須視將來債權
      取償之多寡而多退少補之情，益證被告等人上開所言，顯無足採，其等領取之
      款項均非借款，而係為出金性質。
（二）另查被告卯○○其後雖陳稱其僅收取二百萬元之款項，然因其曾明確陳稱係領
      取五成金額，且有同案被告等人陳稱在卷，而被告卯○○事後又未提出有利之
      證據證明其所領之款項未足五成，是被告卯○○上開所辯，顯無足採。另被告
      甲○○雖辯稱其於八十一年八月間已將向卯○○領取之款項返還予委員會，而
      該金額係趙金駿主動發放者等情，然查被告甲○○於領款之初既源因趙金駿不
      發放款項，而由委員要求其以債款之名先行各別分予委員，並同時按登記分配
      次序發放其他金額，足見其於收受上開金額時，亦明知所受比例超出其他債權
      人，故被告甲○○其後雖另簽發同等支票予陳明憲藉以返還等情，然其既自承
      係於將趙金駿之支票提示兌現後，其他投資人已按比例發放，且觀諸投資人依
      三成發放時，被告甲○○仍持有該五成金額等情，則當無礙於其領款時確有為
      自己不法利益意圖之成立。末被告丑○○雖辯稱其僅取全部債權額二百十萬元
      中五十五萬元，不僅未足五成，且較他投資人之三成顯有不足等情，然查被告
      丑○○既僅係桃園民生花園廣場房屋興建委員會之委員，而其負責之事務即係
      為該委員會之投資人處理債權公平發放等事宜，然其卻於其所持有該花園廣場
      債權持分一百十萬元之數額中，領取五成之款項，則其辯稱並未損及民生花園
      廣場委員會投資人之利益，即非可採，蓋因被告丑○○之全部債權額，包含其
      環僑公司台中區投資人承受文心世貿廣場北屯區○○段一四二號土地委員會部
      分債權總額一百萬元，雖係二百十萬元，然因上開持分債權證明分屬不同委員
      會，有上開持分證明足證，而被告丑○○於該花園廣場房屋興建委員會之債權
      比例確僅係一百十萬元之情，有告訴人丁○○所提之出金比例資料及該持分證
      明書附卷足證，是按各委員會既係各別按比例發放債權，則被告丑○○於上開
      委員會所領取之金額確係五成之比例，應係無誤，是被告丑○○上開所辯，已
      無足採信。
（三）末查告訴人劉鐵成、巳○○、壬○○、宇○○、卿國雖佐、己○○、戊○○○
      、戌○○、酉○○、辰○○、寅○○、丙○○、乙○○、未○○、申○○、天
      ○○、陳淑娟、辛○○、亥○○、丁○○等投資人迄今有尚未受償者，為被告
      等六人所是認，復有出金及未出金名冊在卷足證，此外被告等六人上開犯行，
      復有載明願以原環僑投資公司資金憑證，自願參加桃園民生花園廣場大廈持分
      ，願以現金三成出金，並繳回原發之持分單正本，爾後絕不再以任何理由求償
      等語之切結書以及載明「據卯○○陳稱，林世欽支付之款項，經全體委員會開
      會決議，按債權人登報先後及其債權比例，先分配」等語之律師函附卷足參，
      是被告等六人上開犯行，均堪以認定。
二、被告卯○○、午○○、地○、甲○○、癸○○及丑○○等六人均擔任上開委員會
    之委員，共同負責為所有投資人處理上開自環僑公司取得土地之所得，以便日後
    依債權比例公平合理分配予各債權人等之事務，竟均先以超出分配額即各債權額
    三成比例之五成債權數額優先取償，自均足生損害於全體債權人。核被告卯○○
    、午○○、地○、甲○○、癸○○、丑○○所為，均係犯刑法第三百四十二條第
    一項之背信罪。被告卯○○、午○○、地○、甲○○、癸○○、丑○○與趙金駿
    之間，均有犯意聯絡及行為分擔，均為共同正犯。爰審酌被告卯○○、午○○、
    甲○○、地○、癸○○及丑○○等六人素行、智識程度、犯罪之動機、目的、手
    段、被告甲○○已返還超出部分之金額，其等犯後之態度等一切情狀，分別量處
    如主文所示之刑，以資懲儆。末查，被告等六人前未曾受有期徒刑以上刑之宣告
    ，有本院被告全國刑案紀錄表在卷可按，其等因短於思慮而犯本件犯行，信其等
    經此起訴審判後，當均已知警惕而無再犯之虞，本院綜核各情，認為前開對其等
    所宣告之刑，均以暫不執行為適當，爰均宣告緩刑二年，以啟自新。
據上論斷，應依刑事訴訟法第二百九十九條第一項前段，刑法第二十八條、第三百四
十二第一項、第七十四條第一款，罰金罰鍰提高標準條例第一條前段，判決如主文。
中      華      民      國    八十八      年    十二    月      二      日
                                台灣台中地方法院第六庭
                                    審判長法  官  蔡 秉 宸
                                          法  官  張 靜 琪
                                          法  官  許 惠 瑜
右正本證明與原本無異。
如不服本判決，應於判決送達後十日內向本院提出上訴狀，上訴於臺灣高等法院臺中
分院( 須附繕本 )。
                                          書記官  楊 月 雲
中    華       民      國    八十八      年     十二    月     十      日
論罪法條：
刑法第三百四十二條第一項：為他人處理事務，意圖為自己或第三人不法之利益或損
害本人之利益，而為違背其任務之行為，致生損害於本人之財產或其他利益者，處五
年以下有期徒刑、拘役或科或併科一千元以下罰金。


司法院資訊處製作；財團法人民間司法改革基金會備份。
